【裁判字號】    97,消債更,272
【裁判日期】    970829
【裁判案由】    聲請更生程序
【裁判全文】
臺灣高雄地方法院民事裁定           97年度消債更字第272號
聲  請  人  甲○○
上列當事人因消費者債務清理事件聲請更生，本院裁定如下：
    主  文
聲請駁回。
聲請費用由聲請人負擔。
    理  由
一、聲請意旨略以：聲請人依銀行公會協商機制與最大債權銀行
    中國信託商業銀行股份有限公司（下稱中信銀行）達成分期
    還款協議，同意自民國95年8 月起，分120 期，零利率，每
    月繳納新臺幣（下同）19,374元，然因聲請人退休，每月收
    入僅有28,000元，還要給付生活費予前妻，及幫前妻支付醫
    療費用及購買營養補充品等，加上原先擔任大樓管理員工作
    ，嗣因年紀過大，被管委會辭退，收入驟減，以致毀諾，客
    觀上顯有不可歸責於己之事由，爰聲請准予裁定更生等語。
二、按「聲請更生或清算不合程式或不備其他要件者，法院應以
    裁定駁回之，但其情形可以補正者，法院應定期間先命補正
    」，消費者債務清理條例第8 條定有明文。又「債務人與金
    融機構協商成立者，不得聲請更生或清算。但因不可歸責於
    己之事由，致履行顯有重大困難者，不在此限」；「本條例
    施行前，債務人依金融主管機關協調成立之中華民國銀行公
    會會員辦理消費金融案件無擔保債務協商機制與金融機構成
    立之協商，準用前項之規定」，復為消費者債務清理條例第
    151 條第5 項、第6 項分別定有明文。衡諸債之關係，係以
    當事人間之信賴關係為基礎，為社會經濟組織之重要支柱，
    故當事人於以法律行為追求自己之利益之際，亦應顧及對方
    之利益，並考量債權債務在社會上之作用，本於誠實及信用
    之原則，行使債權及履行債務。是對於已陷入經濟上困境之
    消費者，若任其於惡性循環之債務窘境中自生自滅，將衍生
    嚴重之社會問題，難以維持安定之社會經濟秩序，故為兼顧
    債權人、債務人雙方之利益，對陷於經濟上困境之消費者，
    乃允其於消費者債務清理條例施行後，得選擇以重建型之更
    生程序或清算型之清算程序清理其債務，藉以妥適調整債務
    人與債權人及其他利害關係人間之權利義務關係，保障債權
    人獲得公平受償，並謀求消費者經濟生活之重建復甦機會。
    惟對於已與金融機構協商成立，或於本條例施行前，已依金
    融主管機關協調成立之中華民國銀行公會會員辦理消費金融
    案件無擔保債務協商機制與金融機構成立協商之債務人，若
    非因不可歸責於己之事由，致履行顯有重大困難，僅係為圖
    謀減免債務，而不為債務之履行，自有違債權契約為誠信契
    約之本旨，故依消費者債務清理條例第151 條第6 項準用同
    條第5 項前段之規定，不得聲請更生或清算，始能避免肇致
    道德危險。次按聲請更生或清算不合程式或不備其他要件者
    ，法院應以裁定駁回之，但其情形可以補正者，法院應定期
    間先命補正，消費者債務清理條例第8條亦有明文規定。
三、經查：
  (一)聲請人於95年7 月4 日依「中華民國銀行公會會員辦理消費
    金融案件無擔保協商機制」與各債權銀行協商成立，當時其
    積欠銀行之總債務為2,324,840 元，每月應繳金額19,374元
    ，有協議書及無擔保債務還款計畫書影本各1 份附卷可證，
    合先敘明。
  (二)本件聲請人具狀聲請更生，雖同時提出財產及收入狀況說明
    書、債權人清冊、更生程序還款計劃書、財團法人金融聯合
    徵信中心當事人綜合信用報告、消費金融案件債務協商機制
    違約通知函、財產歸屬資料清單、94－96年度綜合所得稅各
    類所得資料清單、收入證明切結書等到院，惟聲請人所檢附
    之上開資料，經核其內容仍未齊備，有命補正之必要，並業
    經本院於97年6 月10日裁定命聲請人應予補正，且該裁定已
    於97年6 月18日送達，有本院上開裁定及送達證書在卷可稽
    。而聲請人雖於97年6 月23日向本院為補正，然綜觀其補正
    之內容，除有提出全民健康保險第六類保險對象投保（轉入
    ）申請表、郵政存簿儲金簿存摺影本、電信費收據、黨費收
    據、保險費收據、郵政壽險保戶繳納保費證明單、97年1 －
    6 月份統一發票、95年8 月－97年4 月匯款申請書等件，但
    關於其於95年7 月4 日依「中華民國銀行公會會員辦理消費
    金融案件無擔保協商機制」與各債權銀行協商成立後，有何
    因不可歸責於己之事由，致履行顯有重大困難之證明文件，
    則未補正。再者，債務清償方案成立後，應由債務人按其條
    件履行，如於其後發生情事變更，在清償期間內之收入或收
    益不如預期，致該方案履行困難甚或履行不能，而有不可歸
    責於己之事由，始能聲請更生或清算。而本件聲請人於協商
    成立後，自95年8 月起至97年4 月仍曾按月依協商清償計畫
    還款，此經中信銀行陳報在卷，足見其於協商成立後尚非無
    履行協商條件之能力。
  (三)另聲請人稱須支付前妻生活費、醫療費用及購買營養補充品
    等情，惟均未見聲請人提出任何證明文件，以實其說，自不
    足採信。又聲請人既有固定之收入，縱有履行不便，亦得經
    由個別債權銀行協商程序以求適當履行。惟聲請人係於同年
    月15日拒絕其所提供協助解決「履行困難」之重行協議等語
    ，顯見債務人之更生聲請顯係欠缺協商之真意，且並無履行
    困難之情事存在等情，亦有中信銀行97年7 月22日民事陳報
    狀在卷可憑。另查，本件聲請人自95年8 月起至97年4 月止
    ，均如期還款，惟卻於消費者債務清理條例制定公布施行後
    毀諾，則聲請更生所最需要之「誠信」，已有可疑。準此，
    認聲請人尚乏不可歸責於己致履行顯有重大困難之情形可言
    。
四、綜上所述，本件聲請人前已與金融機構協商成立，且無不可
    歸責於己之事由致履行顯有重大困難，聲請人聲請更生，要
    與消費者債務清理條例第151 條第5 項規定不符，且聲請人
    既未於期限內補正程式不備事項，應屬聲請更生之要件不備
    ，且無從補正，依首揭條文之意旨，自應駁回其更生之聲請
    ，爰裁定如主文。
中    華    民    國    97    年    8     月    29    日
                        民事庭法  官   謝  雨  真
右為正本係照原本作成。
如不服本裁定，應於裁定送達後10日內，以書狀向本院提出抗告
，並繳納抗告費新臺幣1千元。
中    華    民    國    97    年    8     月    29    日
                              書記官   鄭  翠  蘭


司法院資訊處製作；財團法人民間司法改革基金會備份。
